臺灣南投地方法院民事判決
110年度家繼訴字第29號
原      告  古捷甯  

訴訟代理人  楊銷樺律師
訴訟代理人  潘彥瑾律師
被      告  楊孟穎  


訴訟代理人  林思儀律師（法扶律師）
複代理人    翁晨貿律師（法扶律師）
上列當事人間請求確認繼承權不存在事件，本院於民國111年3月
30日言詞辯論終結，判決如下：
    主    文
一、原告之訴駁回。
二、訴訟費用新臺幣6,310元，由原告負擔。
    事實及理由
一、原告起訴主張略以：
  ㈠被繼承人古敏華（原名郎敏華，女，國民43年11月7日生，身
    分證統一編號：Z000000000號，90年6月22日改從母性，已
    於110年3月29日死亡）與訴外人楊於潘婚後育有兩造，嗣被
    繼承人與楊於潘於76年3月9日離婚，約定由被繼承人單方行
    使負擔對原告之親權，由楊於潘單方行使負擔對被告之親權
    。嗣於90年7月25日重新約定由被繼承人單方行使負擔對被
    告之親權，使被告取得山地原住民之身分。
　㈡被告長期（僅成年以後至少有14年）沒有做到最基本的探視
    與關心被繼承人古敏華健康，被繼承人生前罹患腎臟疾病，
    須長期洗腎，被告從未關心被繼承人之身體健康狀況，因此
    被繼承人對被告早已失望，並不對被告懷有任何希望。被繼
    承人約於109年6月間至臺中榮民總醫院手術治療疾病，並於
    出院後與原告同住原告位於南投縣埔里鎮之住處，期間約有
    半年許，嗣後被繼承人另有至臺中慈濟醫院做人工血管手術
    ，被繼承人均因對於被告不懷有其會來關心、探視病情之希
    望，果然被告自109年6月間起至110年3月29日被繼承人古敏
    華死亡時，僅至原告家中探望被繼承人古敏華1次，致被繼
    承人古敏華感受精神上莫大痛苦，已達重大虐待之情事，依
    證人何秋美之證詞，證人何秋美於被繼承人死亡前，前往被
    繼承人住家探望被繼承人之頻率尚屬頻繁，然證人何秋美竟
    從未看過被告前去探望被繼承人，足徵原告主張被告於被繼
    承人死亡前身陷重病時，均無前往探視、關心被繼承人之身
    體健康乙節為真，則被告對被繼承人所為漠不關心之不作為
    ，足致被繼承人感到精神上莫大痛苦，而有重大虐待之情，
    而依證人何秋美之證詞亦可證被繼承人確實曾向證人何秋美
    表示因被告長年未探視被繼承人，致被繼承人感到精神上痛
    苦甚鉅，故不得繼承被繼承人之遺產。
　㈢被告辯稱被繼承人自始根本未表示被告不得繼承之意思，且
    被告逢年過節均會問候、關心被繼承人；嗣後被繼承人身體
    不好須長年洗腎，被告亦會定期支付被繼承人需要生活費以
    及醫療費並關心被繼承人，被繼承人逝世前三、四個月間，
    被繼承人更表示其名下之房子必須由被告與原告兩人繼承，
    一人一半云云，然被告上開所辯均非事實，原告均否認，而
    被告復未就其上開所辯舉證。
　㈣證人鄭艾珍之證詞無法作為有利被告之認定：
　　⒈證人鄭艾珍就其聽聞自訴外人古威傑之證述內容，係傳聞
      且無法確認證人鄭艾珍證述之時間點，其該部分之證述並
      非可採。
　　⒉又被繼承人死亡前最近一次至中國醫藥大學附設醫院（下
      稱中國附醫）就診係105年12月8日及105年12月9日，於此
      之後至被繼承人死亡日110年3月29日前之期間，被繼承人
      均無至中國附醫就診，此有被繼承人於中國附醫之急診護
      理病歷、急診護理紀錄、急診病歷、急診醫囑單、血壓脈
      搏呼吸記錄單及口腔顎面外科門診病歷聯可佐，足見證人
      鄭艾珍證述關於被繼承人往生前一個月內，在中國醫藥大
      學附設醫院住院等情，並非實在。
　　⒊且證人鄭艾珍與訴外人古興華離婚後，被繼承人既然鮮少
      提及被告，再加上證人鄭艾珍於91年間即與訴外人古興華
      離婚，於離婚後並非被繼承人之家族成員，則被繼承人自
      無可能將其遺產繼承之身後事告知證人鄭艾珍。
　　⒋故依證人鄭艾珍之證述，並無法證明被告所述，故被告上
      開所辯並無足採。
　㈤依證人古興華之證述，足證被告於被繼承人生前確實對被繼
    承人漠不關心，甚至於被繼承人晚年深受疾病痛楚時，被告
    無不能探視之正當理由，而至被繼承人死亡為止，始終不予
    探視，足致被繼承人感受精神上莫大痛苦而構成重大虐待情
    事；而證人古興華之證述亦可證明被告所辯不實及證人鄭艾
    珍證述「被告有拿錢給古敏華」云云，均非實在，且，證人
    古興華之證述與證人何秋美之證述內容大致相符，足見證人
    何秋美證述「沒有看過被告去探望古敏華」、「被繼承人古
    敏華向證人何秋美表示被告不得繼承」之事實為真。
　㈥為此，依民法第1145條第1項第5款規定起訴，並聲明：確認
    被告對於被繼承人之繼承權不存在。
二、被告答辯略以：
　㈠本件原告主張被告喪失繼承權自應負舉證責任，然原告均未
    舉證以實其說。又被告否認原告所陳稱對被繼承人為重大侮
    辱之情事云云，實則被告並無不與被繼承人聯絡，且逢年過
    節被告均會問候、關心被繼承人。嗣後被繼承人身體不好須
    常年洗腎，被告亦會定期支付被繼承人需要生活費以及醫療
    費並關心被繼承人，是被繼承人逝世前三、四個月間，被繼
    承人更表示其名下之房子必須由被告與原告兩人繼承，一人
    一半等語，是原告主張顯非事實。
　㈡由證人鄭艾珍所述，足證被告並無原告所陳稱對被繼承人為
    重大侮辱之情事云云，原告所述均與事實不符。實則被告因
    家庭因素，自小與被繼承人分開，並無與被繼承人共同居住
    生活，母子間彼此感情較為淡薄而已，然而畢竟母子天性、
    血溶於水，被繼承人臥病在床過世前，被告亦會擔心身為其
    母親之被繼承人，故默默透過其他親友代為給付一些生活費
    或醫療費，以盡微薄之力，是以被告並無對被繼承人為任何
    重大侮辱之舉，且被繼承人亦從未表示其過世後後其財產不
    予被告繼承云云。是原告主張顯無理由。
　㈢並聲明：原告之訴駁回。
三、本院之判斷：
　㈠按確認法律關係之訴，非原告有即受確認判決之法律上利益
    者，不得提起之；確認證書真偽或為法律關係之基礎事實存
    否之訴，亦同。前項確認法律關係基礎事實存否之訴，以原
    告不能提起他訴訟者為限，民事訴訟法第247條第1、2項分
    別定有明文。又所謂即受確認判決之法律上利益，係指法律
    關係之存否不明確，原告主觀上認其在法律上之地位有不安
    之狀態存在，且此種不安之狀態，能以確認判決將之除去者
    而言，若縱經法院判決確認，亦不能除去其不安之狀態者，
    即難認有受確認判決之法律上利益，此有最高法院52年臺上
    字第1240號判例可資參照。經查，本件原告主張兩造為被繼
    承人之子女，被告對被繼承人有喪失繼承權存在之事由等語
    ，則被告就被繼承人之遺產是否有繼承權存在，顯影響原告
    所得繼承被繼承人遺產之應繼分，自屬法律關係及其發生之
    基礎事實有確認存否之必要，因原告私法上之權利有受侵害
    之危險，而此不安之狀態得以確認判決之方式除去。是以原
    告提起本件確認被告對於被繼承人之繼承權不存在之訴，有
    即受確認判決之法律上利益，應屬適法。
  ㈡次按，遺產繼承人，除配偶外，依左列順序定之：一直系血
    親卑親屬。二父母。三兄弟姊妹。四祖父母。民法第1138條
    定有明文。復按，對於被繼承人有重大虐待或侮辱情事，經
    被繼承人表示其不得繼承者，喪失繼承權。民法第1145條第
    1項第5款定有明文。而所謂虐待，謂予被繼承人以身體上或
    精神上痛苦之行為，且不以積極行為為限，更包括消極行為
    在內，又此表示，除以遺囑為之者外，為不要式行為，亦無
    須對於特定人為表示；而對之負有扶養義務而惡意不予扶養
    者，於被繼承人長期臥病在床，繼承人無不能探視之正當理
    由，至被繼承人死亡為止，始終不予探視者，衡諸我國重視
    固有倫理，足致被繼承人承受精神上莫大痛苦之情節，應認
    有重大虐待之行為（最高法院72年度臺上字第4710號判決意
    旨、74年臺上字第1870號判例參照）。惟按，當事人主張有
    利於己之事實者，就其事實有舉證之責任。民事訴訟法第27
    7條前段定有明文。本件兩造為被繼承人之子女，除兩造外
    ，被繼承人無其他繼承人乙節，為兩造所不爭執，並有被繼
    承人及兩造之戶籍謄本之影本及財政部中區國稅局遺產稅免
    稅證明書影本在卷（見本院卷第17至23頁），應堪認定；惟
    原告主張被告對被繼承人有重大虐待之行為而有喪失繼承權
    之事由乙節，應由原告負舉證責任。
  ㈢原告主張被告對被繼承人有重大虐待之行為而有喪失繼承權
    之事由，無非以證人何秋美、古興華之證詞為據，惟查：
　　⒈證人何秋美證稱：伊於18歲就因與被繼承人一起在臺中某
      酒店工作而認識，而其結婚後就未與被繼承人聯絡，直到
      被繼承人生下被告後，兩人始再繼續聯絡至被繼承人死亡
      為止，兩人住很近，走路2、3分鐘就到了，因被繼承人每
      週二、四、六要洗腎，而每週一、三、五不用洗腎，所以
      伊常去找被繼承人喝下午茶，被繼承人已離婚，育有兩造
      兩名子女，在原告結婚前與原告同住，被告則在小時候就
      被其父帶走，由其住臺中的姑姑扶養，被繼承人這幾年常
      常去通血管，開刀好幾次，身體愈來愈不行，伊平常有空
      就會去找被繼承人聊聊天喝下午茶，一個禮拜有時候去三
      、四次，伊有看過原告帶孫子去探望被繼承人，一個禮拜
      有時候二次，有時候三、四次，被繼承人身體好一點時，
      伊會開車帶她出去晃晃，在伊多次探望與聊天過程中，被
      繼承人沒有向伊提過其往生後財產繼承的事情，伊有跟被
      繼承人說她身體愈來愈不行，要不要把房子過戶給原告，
      被繼承人說不用啊，等她過世後房子就是原告的，伊說那
      被告呢？被繼承人說沒有要給被告，她說跟被告沒有感情
      ，也沒有來看過她，被繼承人沒有立遺囑是她本來就是這
      種少根筋的人，被告出生二、三月就被帶走，被繼承人沒
      有扶養過被告，也沒有表示因此對被告有所虧欠，被繼承
      人說將來房子要給原告，沒有要給被告，伊不知道她有多
      少財產，只有提到房子等語（見本院卷第94至98頁）。
　　⒉又證人古興華證稱：兩造是伊姐姐的小孩。伊跟被繼承人
      從小住在一起，一直到伊18、19歲出去工作，到105年的
      時候回來又住在一起，直到被繼承人過世。原告本來就是
      一直在照顧被繼承人，有時候會住在家裡，被告伊連他的
      名字都不知道，因為被告生出來就被被告姑姑抱走領養，
      跟他姑姑過生活，伊一直不記得這個人，印象中總共見過
      被告二、三次，伊父親走的時候有通知被繼承人的前夫，
      伊的前姐夫好像有帶被告來，之後就是被繼承人過世的時
      候，伊的前姐夫也有帶回來。被繼承人名下南投縣○○鎮○○
      ○街0 號的房子是伊跟伊父親買的，因為伊有債務的關係
      ，所以過戶到被繼承人名下，因為房子有一點大，所以伊
      媽媽跟被繼承人住太大，才賣掉買了一間公寓是在南投縣
      ○○鎮○○街00號2樓之4 ，被繼承人走之前有商量過，她要
      去銀行借100萬元，要把這個公寓賣掉，剩下的錢當伊買
      新房子的頭期款，這個事情還沒有辦成被繼承人就過世了
      。因為那個房子沒有貸款，賣掉房子的錢被繼承人要拿走
      100萬元，剩下的錢給伊買房子。既然被繼承人走了，這
      個事情沒有達成，繼承權就是孩子的，伊就不跟他們爭，
      但被繼承人從來沒有談過被告的事情，被繼承人對前夫的
      家庭很反感，因為原告結婚也沒有來看，而且有跟前小姑
      有些是非。當初被告有找過伊要來做偽證，說被告有拿錢
      給被繼承人，被告若有取得財產要給伊5%，伊沒有答應，
      因為伊笑死了，這個房子是伊跟伊爸爸買的。何秋美是被
      繼承人最好的朋友。何秋美跟被繼承人的互動比伊還頻繁
      ，幾乎每天都來找被繼承人，還買東西給被繼承人吃。伊
      覺得普通朋友不會常常到家裡來，但何秋美幾乎每天都會
      來，帶一些吃的給被繼承人。伊說何秋美跟被繼承人的互
      動比伊還要頻繁只是這麼形容，伊與被繼承人住在一起，
      因為被繼承人大部分時間都在醫院，二、四、六去洗腎，
      平常不是伊送就是原告送，一、二個月就有急性的狀況要
      送臺中的仁愛醫院跟慈濟醫院，那是醫院轉診的規定伊也
      不曉得，伊與被繼承人見面的次數也不多。也不是說不多
      ，只是說被繼承人從醫院回來就到房間裡面去。何秋美跟
      古敏華如果有談話是在古敏華的房間或客廳都有。伊沒有
      印象被繼承人跟何秋美講到以後財產如何處理的事情。被
      繼承人也沒有想到她會這麼早走，所以沒有談到這個問題
      。被繼承人身體比較嚴重的時候，何秋美也有來找過她，
      不知道有沒有談過遺產的問題。鄭艾珍是伊的前妻，伊跟
      鄭艾珍離婚後還是很不錯，她一、二個月還是會來關心伊
      父母親，兩人還是有互動。鄭艾珍上次有來作證，伊跟她
      說為何要來作證，跟他一點關係都沒有，什麼都不知道要
      怎麼作證。鄭艾珍沒有經常去被繼承人住的地方，她自己
      有在做事，有空一、二個月會來一次。被繼承人身體比較
      嚴重的時候，鄭艾珍沒有去找被繼承人，但有打電話來關
      心。被繼承人往生前一個月住在臺中仁愛醫院。被繼承人
      跟鄭艾珍的感情，即使伊與鄭艾珍離婚，一、二個月會聯
      絡一次，是朋友關係等語（見本院卷第192至195頁）。
　　⒊依上開證人何秋美之證述內容，被繼承人固然有向其提到
      被繼承人死後房子要給原告，沒有要給被告等語，惟被繼
      承人並未向證人提及被告未常常去探望她致其因而感受到
      有遭受虐待的莫大痛苦，亦未提及被繼承人有多少財產，
      亦無明確表示其全部的財產在其死後都不讓被告繼承；再
      者，被繼承人固然向證人何秋美提到其死後房子要給原告
      ，沒有要給被告等語，然此等言語究竟係被繼承人因遭受
      被告未常常探望、未給予扶養照顧所為氣話，或真有如此
      分配其遺產之想法，亦或上開言語僅是閒話家常的社交言
      語或僅係一時戲謔之詞，被繼承人之真正意思，均無從依
      上開證人何秋美之證述內容可以得知；故本院無從依其證
      詞遽認被告對被繼承人有重大虐待之行為而有喪失繼承權
      之事由。
    ⒋又依上開證人古興華之證詞，其證稱被繼承人名下南投縣○
      ○鎮○○○街0 號的房子是伊跟伊父親買的，因為伊有債務的
      關係，所以過戶到被繼承人名下，後來賣掉買了一間公寓
      是在南投縣○○鎮○○街00號2樓之4，被繼承人走之前有商量
      過，她要去銀行借100萬元，要把這個公寓賣掉，剩下的
      錢當伊買新房子的頭期款等節，係就其自身對於被繼承人
      有無債權債務之利害關係而為證言，與被告對被繼承人有
      重大虐待之行為而有喪失繼承權之事由無涉；其又證稱當
      初被告有找過伊要來做偽證，說被告有拿錢給被繼承人，
      被告若有取得財產要給伊5%，伊沒有答應，因為伊笑死了
      ，這個房子是伊跟伊爸爸買的乙節，縱使被告有找過證人
      古興華來作證，並承諾若取得財產要給證人古興華5%之情
      節屬實，亦難謂被告即教唆其作偽證，更難謂因而被告即
      有對被繼承人有重大虐待之行為而有喪失繼承權之事由存
      在；而被告有無對被繼承人有重大虐待之行為乙節，本院
      既無從依證人古興華之上開其餘證述內容可以得知，自難
      依其證詞遽認被告對被繼承人有重大虐待之行為而有喪失
      繼承權之事由。
　　⒌再者，原告於其起訴狀已自陳被告自109年6月間起至110年
      3月29日被繼承人死亡時，僅至原告家中探望被繼承人1次
      ；縱使原告所述屬實，亦顯見被告並非均未探望、關心被
      繼承人，而與前揭「繼承人無不能探視之正當理由，至被
      繼承人死亡為止，『始終不予探視』者」之情節有間，且原
      告亦不能證明被告之疏於「常常」探望、關心被繼承人，
      確實使被繼承人承受精神上莫大痛苦之情事存在，而原告
      復不能證明被繼承人已表示被告不得繼承其全部遺產，故
      原告之主張尚難採信。
　　⒍綜上，除上開證人外，原告就其主張被告對被繼承人有重
      大虐待之行為而有喪失繼承權之事由乙節，並未聲明或提
      出其他證據供本院調查、審酌，原告之舉證責任尚有未盡
      ，其主張尚難採信，原告之訴為無理由，應予駁回。
四、本件事證已臻明確，兩造其餘攻擊防禦方法及訴訟資料，經
    斟酌後認對判決之結果不生影響，爰不逐一詳予論駁，附此
    敘明。
五、據上論結，本件原告之訴為無理由，依家事事件法第51條、
    民事訴訟法第78條，判決如主文。
中　　華　　民　　國　　111 　年　　4　　月　　13　　日
                家事法庭    法  官  黃立昌
以上正本係照原本作成。
如對本判決上訴，須於判決送達後20日之不變期間內，向本院提
出上訴狀。
中　　華　　民　　國　　111 　年　　4　　月　　18　　日
                            書記官